臺灣高等法院臺中分院民事判決
111年度上易字第115號
上  訴  人  
即被上訴人  洪培絃  
訴訟代理人  廖學能律師
視同上訴人  
即被上訴人  洪琇羚  
            洪琇湄  

            洪煒鴻  
被上訴人
即上訴人    中華民國弱勢家庭自助協會

被上訴人
兼上一人
法定代理人  江冠南  
被上訴人    邱瑋琳  
上三人共同
訴訟代理人  陳貽男律師
上列當事人間請求給付慰助金等事件，兩造對於中華民國110年1
1月30日臺灣彰化地方法院110年度訴字第48號第一審判決，各自
提起上訴，洪培絃、洪琇羚、洪琇湄並減縮起訴聲明，本院於11
1年11月23日言詞辯論終結，判決如下：
    主  文
原判決關於命中華民國弱勢家庭自助協會給付洪煒鴻逾新臺幣65
,880元本息部分，及該部分假執行之宣告，暨訴訟費用之裁判（
除減縮部分外）均廢棄。
上開廢棄部分，洪煒鴻在第一審之訴及假執行之聲請均駁回。
中華民國弱勢家庭自助協會之其餘上訴、洪培絃、洪琇羚、洪琇
湄、洪煒鴻之上訴（含備位之訴）均駁回。
第一審（除減縮部分外）、第二審訴訟費用，關於洪培絃、洪琇
羚、洪琇湄、洪煒鴻上訴（含備位之訴）部分，由洪培絃、洪琇
羚、洪琇湄、洪煒鴻負擔；關於中華民國弱勢家庭自助協會上訴
部分，由洪煒鴻負擔百分之86，餘由中華民國弱勢家庭自助協會
負擔。
    事實及理由
壹、程序方面：
一、按訴訟標的對於共同訴訟之各人必須合一確定，共同訴訟人
    中一人之行為有利益於共同訴訟人者，其效力及於全體，不
    利益者，對於全體不生效力，民事訴訟法第56條第1項第1款
    定有明文。本件上訴人即被上訴人洪培絃（下稱洪培絃），
    於原審與洪琇羚、洪琇湄、洪煒鴻共同提起訴訟，以被上訴
    人即上訴人中華民國弱勢家庭自助協會（下稱弱勢家庭協會
    ）對被繼承人洪○○負有給付慰助金、補助金及返還不當得利
    債務為由，請求弱勢家庭協會給付新臺幣（下同）593,000
    元；另以被上訴人江冠南、邱瑋琳違反銀行法之規定，共同
    侵害洪○○之財產利益為由，請求江冠南、邱瑋琳負連帶損害
    賠償責任。因洪培絃主張之依據係繼承自洪○○之權利而來，
    對全體繼承人有合一確定之必要，而洪培絃提起本件上訴，
    客觀上有利益於共同訴訟人，其效力自及於同造繼承人洪琇
    羚、洪琇湄、洪煒鴻，爰將洪琇羚、洪琇湄、洪煒鴻併列為
    視同上訴人（以下與洪培絃合稱洪培絃等4人），合先敘明
    。
二、按訴狀送達後，原告不得將原訴變更或追加他訴。但擴張或
    減縮應受判決事項之聲明者，不在此限，民事訴訟法第255
    條第1項第3款定有明文。又第二審訴之變更或追加，非經他
    造同意，不得為之。但第255條第1項第2款至第6款情形，不
    在此限，亦為同法第446條第1項所明定。查洪培絃等4人於
    原審起訴請求弱勢家庭協會給付593,000元本息，嗣於本院
    減縮請求弱勢家庭協會應給付洪煒鴻467,000元本息、給付
    洪培絃等4人126,000元本息，核屬減縮起訴之聲明，合於前
    開規定。
三、按第一審如就先位之訴為原告勝訴判決，在尚未確定前，備
    位之訴其訴訟繫屬並未消滅，且在第一審所為之訴訟行為，
    於第二審亦有效力（民事訴訟法第448條）。洪培絃等4人於
    原審提起預備之訴，因原審就預備聲明之金額已於先位訴訟
    為洪培絃等4人勝訴之判決，未再就備位訴訟判決，惟備位
    訴訟仍因上訴而發生移審效力。
四、洪琇湄經合法通知未於言詞辯論期日到場，核無民事訴訟法
    第386條所列各款情形，爰依弱勢家庭協會、江冠南、邱瑋
    琳之聲請，由其一造辯論而為判決。
貳、實體方面：
一、洪培絃等4人主張：
　㈠洪培絃等4人之父洪○○於民國93年5月31日加入弱勢家庭協會
    所招攬之往生互助會，會員編號為「甲567」，指定配偶江○
    ○為受款人，江○○於96年4月18日逝世後，變更受款人為洪煒
    鴻。依該往生互助會福利規章（下稱系爭規章）第2條：「
    當組內有會員往生，其他會員即贊助慰助金200元，每10人
    為一期，並發文繳交互助金，餘者順延，必須年度結清（方
    能達到實際往生人數之收入支出平衡），發文日期20日內必
    須繳清互助金」，而洪○○自入會時起即按弱勢家庭協會每月
    寄發之通知繳納互助金2,000元，未曾間斷，迄至108年8月
    期滿辦理停繳為止，繳費期間為15年又3個月，共繳交至少3
    60,000元。嗣洪○○於109年7月18日逝世，該期未往生之會員
    有2,755人，依照系爭規章第2條規定，弱勢家庭協會本應給
    付慰助金551,000元（計算式：2,755×200元＝551,000元）。
    惟依系爭規章請領慰助金標準，加入會員期滿120個月者，
    慰助金給付最高額度為460,000元，扣除第8條規定之5%行政
    補助費23,000元後，弱勢家庭協會應給付慰助金為437,000
    元。詎洪培絃等4人檢附相關文件向弱勢家庭協會請求慰助
    金時，弱勢家庭協會竟巧立名目稱洪○○有尚未繳交之慰助金
    （因洪○○每月繳款2,000元，若該月往生會員人數超過10人
    ，超過部分之慰助金即未繳足，弱勢家庭協會稱此未繳足部
    分為順延款）551,000元，經扣減後已無剩餘，因而拒絕給
    付。又弱勢家庭協會於原審自認由於洪○○年資較長，應再給
    付30,000元之補助金。再系爭規章既載明加入會員期滿120
    個月（即10年），慰助金給付最高額度為460,000元，則之
    後會員即便再繳交慰助金亦無法請領更高額慰助金，會員應
    無須再繳交慰助金，惟弱勢家庭協會卻以期滿後仍須按通知
    繳費，否則將自動退會，不得請領慰助金等語，誤導洪○○，
    致洪○○於期滿後仍繼續繳交慰助金5年又3個月，共溢繳126,
    000元，弱勢家庭協會因而獲有超額收取之不當得利等情。
    爰先位主張依系爭規章、繼承及不當得利法律關係，求為命
    ：弱勢家庭協會給付洪培絃等4人慰助金437,000元、補助金
    30,000元、返還超收之慰助金126,000元，合計593,000元，
    及自起訴狀繕本送達翌日起至清償日止，按年息百分之5計
    算之利息。並願供擔保，請准宣告假執行。
　㈡如認弱勢家庭協會給付之慰助金應扣除順延款，洪培絃等4人
    已無可得請領之慰助金，則江冠南、邱瑋琳分別為弱勢家庭
    協會之法定代理人、經辦組長，卻於招攬會員入會時強調會
    員每月繳交慰助金2,000元，往生後，家屬即能領取高於所
    繳金額之慰助金，優於一般銀行存款利息等語，以此方式吸
    引會員入會，卻對請領慰助金須結清順延款乙事隻字未提，
    嗣往生會員家屬請領慰助金時，江冠南、邱瑋琳始巧立名目
    扣減順延款，以便將資金挪為己用。且江冠南、邱瑋琳非銀
    行業者，卻以提供高於繳納金額之慰助金為誘因，向不特定
    多數人吸納資金，亦違反銀行法第29條、第29條之1之規定
    ，致洪○○繳交至少360,000元之慰助金。又洪○○已繳納慰助
    金滿10年，江冠南卻告知尚未期滿，致洪○○持續繳納慰助金
    ，當弱勢家庭協會發放慰問金出現困難時，江冠南、邱瑋琳
    更一同向會員說明表示一定會照約定給付慰助金，希望會員
    持續繳納，係故意以背於善良風俗之方式詐取他人財產。洪
    培絃等4人為洪○○之繼承人等情。爰備位主張依繼承及民法
    第185條、第184條第1項後段或第184條第2項（擇一）規定
    ，求為命：江冠南、邱瑋琳連帶賠償洪培絃等4人360,000元
    ，及自訴之追加暨準備㈢狀繕本送達翌日起至清償日止，按
    年息百分之5計算之利息。並願供擔保，請准宣告假執行。
    （原審判命弱勢家庭協會應給付洪培絃等4人437,000元本息
    ，並分別依職權<見原審卷二第331頁更正裁定>及弱勢家庭
    協會之聲請，為假執行之宣告及命供擔保後免為假執行，而
    駁回洪培絃等4人其餘之請求，兩造各自對其敗訴部分聲明
    不服，提起上訴，洪培絃、洪琇羚、洪琇湄並減縮起訴聲明
    。）並上訴聲明：⒈先位部分：⑴原判決（除減縮部分外）關
    於駁回洪培絃等4人後開第二項部分廢棄。⑵弱勢家庭協會應
    再給付洪煒鴻30,000元，再給付洪培絃等4人126,000元，及
    均自110年1月12日起至清償日止，按年息百分之5計算之利
    息。⒉備位部分：江冠南、邱瑋琳應連帶給付洪培絃等4人36
    0,000元，及自110年11月23日起至清償日止，按年息百分之
    5計算之利息。答辯聲明：上訴駁回。
二、弱勢家庭協會、江冠南、邱瑋琳則以：洪○○係於弱勢家庭協
    會草創期入會，入會時繳納之2,800元為系爭規章第1條規定
    之入會費，並非慰助金，當時會員人數不多，往生人數相對
    較少，往往數月始收取一次慰助金，非如洪培絃等4人所述
    每月固定收取2,000元。考量會員負擔能力，系爭規章第2條
    將往生贊助機制規定以10人為單位，以2,000元為當期繳款
    金額，但絕非當月所應繳款金額只有2,000元，當月第11名
    以後往生者之慰助金只是暫不繳納，以確保慰助金收入與往
    生支出平衡，故第11名以後往生會員之慰助金皆先由弱勢家
    庭協會代墊支付，待會員死亡時仍應與弱勢家庭協會結清，
    此乃弱勢家庭協會給予會員之期限利益。又弱勢家庭協會每
    期繳費通知單均有公告順延人數、清楚記載往生序號、會員
    編號、會員姓名、聯絡地址、入會日期、往生日期等，後期
    雖因個資法未記載於繳費通知單上，但仍公告在協會官網予
    會員查詢，洪○○繳交慰助金時應清楚明白每月往生之會員人
    數。系爭規章規定會員贊助慰助金以1,800人次為限，係指
    當會員繳納慰助金達1,800人次時，弱勢家庭協會即發給會
    員滿期通知書，通知會員不必再繳納慰助金，然順延款不因
    此免除，故滿期通知書注意事項第2點記載，會員繳交往生
    證明後，計算慰助金標準須扣除尚未互助人數(亦即順延人
    數必須結清)。而洪○○於109年7月18日去世時，應互助人數
    為4555號，實際互助人數為1,800人，尚未互助人數為2,755
    人，尚未扶助之金額為551,000元，已超過可得領取之慰助
    金，洪培絃等4人自不得向弱勢家庭協會請求任何慰助金。
    但弱勢家庭協會另於107年會務公告載明，自107年第7期開
    始，每期徵收往生遞延人數200元(每期2200元)，甲組0001～
    7189號可抵銷尚未互助金額30,000元，是弱勢家庭協會仍同
    意補助30,000元，惟洪培絃等4人拒絕簽收。再洪○○繳納慰
    助金至108年8月即停繳，並無溢繳金額。江冠南與邱瑋琳另
    否認有何違反銀行法第29條、第29條之1規定之侵權行為等
    語，資為抗辯。並上訴聲明：㈠原判決不利於弱勢家庭協會
    部分廢棄。㈡上開廢棄部分，洪煒鴻在第一審之訴及假執行
    之聲請均駁回。並答辯聲明：上訴駁回。
三、下列事實為兩造所不爭執（見本院卷一第342-344頁準備程
    序筆錄，洪琇羚、洪琇湄、洪煒鴻經本院寄送該準備程序筆
    錄，迄未爭執，視同自認），堪信為真實：
　㈠洪培絃等4人之父洪○○於93年5月31日加入弱勢家庭協會所招
    攬之互助會，會員編號為「甲567」，並指定配偶江○○為受
    款人，江○○於96年4月18日過世後，變更洪煒鴻為受款人。
　㈡系爭規章第1條規定：「參加本會會員必須繳交入會費2,000
    元、年費800元，共2,800元，辦理入會完整，當日即生效，
    當日開始互助」、第2條規定：「當組內有會員往生，其他
    會員即贊助慰助金200元，每10人為一期，並發文繳交互助
    金，餘者順延，必須年度結清（方能達到實際往生人數之收
    入支出平衡），發文日期20日內必須繳清互助金」。
　㈢洪○○於入會時已繳交入會費及年費共2,800元，並按弱勢家庭
    協會寄發之通知按期（洪培絃等4人主張每月為一期、弱勢
    家庭協會主張每往生10人為一期，每月最多收取2,000元，
    餘者順延）繳納慰助金，每期金額為2,000元，迄至108年8
    月期滿辦理停繳為止（共計15年又3個月），繳納不曾間斷
    ，至少繳交360,000元。
　㈣洪○○於109年7月18日過世，依系爭規章所載之請領慰助金標
    準及第8條有關扣除5%行政補助費之規定，洪○○可領取之慰
    助金為最高額度46萬元，扣除行政補助費23,000元後，金額
    為437,000元。
　㈤如經本院認定洪煒鴻可領取之慰助金扣除洪○○尚未給付之慰
    助金（即順延款）後已無剩餘，弱勢家庭協會同意給付洪煒
    鴻補助金30,000元。
　㈥洪○○入會時，邱瑋琳為弱勢家庭協會之法定代理人，江冠南
    為執行長。後來法定代理人改為江冠南，邱瑋琳為組長。
　㈦除被證2之往生會員清冊外，他造所提證物形式上為真正。
四、茲就兩造之爭點及本院之判斷，分述如下：
  ㈠先位之訴部分：
　　⒈洪○○過世時，已無尚有未給付慰助金之會員人數：
　    系爭規章第2條規定，組內有會員往生，其他會員即贊助
      慰助金200元；系爭規章請領慰助金標準表格下方載明：
      「本合約規章會員最高互助1,800人次*200元＝360,000元
      」，可知弱勢家庭協會會員贊助已往生會員之人數以1,80
      0人為限，所應繳納之慰助金係以360,000元為上限。弱勢
      家庭協會既自認洪○○入會期間所繳納之慰助金已達360,00
      0元，縱其入會期間尚有其他往生會員慰助金仍未繳足，
      洪○○應無再為繳納之義務。系爭規章第2條所謂「餘者順
      延，必須年度結清」，應係指會員已繳納之慰助金尚未滿
      360,000元，仍須結清其他尚未繳足之往生會員慰助金之
      情形。
　　⒉洪煒鴻所得請求之慰助金：
　　　洪○○於109年7月18日過世，依系爭規章所載之請領慰助金
      標準及第8條有關扣除5%行政補助費之規定，洪○○可領取
      之慰助金為最高額度46萬元，扣除行政補助費23,000元後
      ，金額為437,000元。惟依系爭規章第9條規定：「會員領
      取慰問金時，若慰問金額大於總人數之金額，則以總人數
      收款金額之90%給付」（見原審卷一第43頁）。而洪煒鴻
      領取慰問金時，系爭互助會會員人數為366人，有代付扶
      助金給付明細表附卷可稽（見原審卷一第197頁），弱勢
      家庭協會總人數收款金額之90%為65,880元【計算式：200
      ×366×90%＝65,880】，小於前開437,000元，依系爭規章第
      9條規定，洪煒鴻所得領取之慰助金應減為65,880元。弱
      勢家庭協會於原審同意給付補助金30,000元，係以「如經
      本院認定洪煒鴻可領取之慰助金扣除洪○○尚未給付之慰助
      金（即順延款）後已無剩餘」為前提，然洪煒鴻可領取之
      慰助金既無須扣除順延款，自不能認為弱勢家庭協會已同
      意給付洪煒鴻補助金30,000元。參以系爭互助協會之會務
      公告：「自107年第7期開始，每期徵收往生遞延人數200
      元（每期2,200元）…可抵銷尚未互助金額30,000元」，而
      洪○○自107年8月起所繳交之慰助金雖已變更為2,200元（
      見原審卷一第188頁以下），但其既無尚未互助之金額，
      已如前述，自亦無從主張抵銷。是洪煒鴻依系爭規章得向
      弱勢家庭協會請求之慰助金為65,880元。
　　⒊洪○○無溢繳慰助金：
　　　洪培絃等4人主張洪○○應繳納慰助金之期間為10年，無非
      係以會員入會滿120個月以後，所得請領之慰助金均為460
      ,000元為其依據。然此為慰助金之請領標準，並非會員應
      繳納慰助金之數額，自不能憑此推算會員應繳納慰助金之
      期間為120個月（10年）。況系爭規章既規定會員最高互
      助金額為360,000元，如以每月繳納2,000元計算，會員須
      持續繳納慰助金期間為15年，益見洪培絃等4人主張之10
      年顯然毫無依據。而洪○○入會後迄至108年8月期滿辦理停
      繳為止，共計繳納15年又3個月，因系爭規章第2條規定係
      以10人為1期，而非按月繳納，洪○○所屬互助會及至93年7
      月24日往生人數始累積至10人、至93年9月19日往生人數
      始累積至20人，有互助往生名冊在卷可查（見原審卷一第
      309頁），洪○○於93年5、6、7月均無須繳納慰助金（93年
      7月24日往生人數累積至10人之慰助金應在8月收取），洪
      培絃等4人復未能提出洪○○有支付該3個月慰助金之證明（
      見原審卷一第17頁，93年5月繳納之2,800元為入會費，非
      慰助金，此為洪培絃等4人所不爭執），則扣除此3個月後
      ，洪○○繳納之期間為15年，如以每月繳納2,000元計算，
      恰與系爭規章規定會員最高互助金額360,000元相合。是
      洪○○並無溢繳之慰助金。
  ㈡備位之訴部分：
　　⒈本院既認系爭互助會應給付洪煒鴻之慰助金不足437,000元
      ，即應審究洪培絃等4人所提備位之訴有無理由。
　　⒉系爭互助會之運作模式未違反銀行法第29條、第29條之1 
      之規定：
　　  ⑴按銀行法所稱銀行，係指依銀行法組織登記，經營銀行
        業務之機構，且收受各種存款業務，屬銀行經營之業務
        之一，銀行法第2條、第3條第2款規定甚明。又所謂收
        受存款，依同法第5條之1規定，係指向不特定多數人收
        受款項或吸收資金，並約定返還本金或給付相當或高於
        本金之行為。由此，銀行所經營之收受存款業務，應係
        於收受、吸收不特定多數人之款項或資金後，即負有於
        約定之時間無條件返還或給付之義務。而同法第29條之
        1既規定以「以收受存款論」，自不得逸出第5條之1所
        謂收受存款之定義，換言之，第29條之1之成立，係行
        為人收受、吸收資金後，於存續期間內，負有當然且無
        條件給付依約定之與本金顯不相當之紅利、利息、股息
        或其他報酬者，始克當之。若行為人之給付依約定須待
        一定條件之成就，而非必然須給付上開紅利、利息、股
        息或其他報酬者，即與該條之構成要件並不相當。
　　  ⑵本件洪○○所屬互助會會員指定之受款人領取慰助金，須
        以會員死亡為其條件，且慰助金數額係以460,000元為
        上限，並扣除百分之5行政補助費，若慰助金數額大於
        總人數之金額，依系爭規章第9條之規定，尚須以總人
        數收款金額之百分之90調整，系爭規章第3條復有會員
        連續2期未繳納慰助金，則自動給予退會（除會），不
        得要求退還所繳一切款項之規定。洪○○入會時，對系爭
        規章之規定應知之甚明，時任弱勢家庭協會之法定代理
        人邱瑋琳及執行長江冠南顯無以保證獲利或提供顯不相
        當之紅利、利息、股息等方式進行互助會之運作，實與
        銀行法第29條、29條之1所謂「收受存款」或「以收受
        存款論」之要件有別。洪培絃等4人主張江冠南、邱瑋
        琳招攬洪○○入會係違反銀行法第29條、第29條之1等保
        護他人之法律，自無可取。
　　⒊洪培絃等4人另主張江冠南、邱瑋琳於洪○○入會時，故意隱
      瞞互助金之給付需扣除順延款以結算之事，且在洪○○入會
      滿10年後仍向洪○○謊稱未滿10年，繼續收取互助金，係故
      意以背於善良風俗之方法詐取他人財產等語。因本院認為
      本件洪煒鴻可得領取之慰助金無需扣除順延款，縱江冠南
      、邱瑋琳有故意隱瞞此事，洪○○亦未因此受有財產上損害
      ，且洪○○已繳納之慰助金為360,000元，並無溢繳，江冠
      南、邱瑋琳依系爭規章向洪○○收取慰助金係於法有據，不
      能認為有何詐取他人財產之情。
五、綜上所述，洪煒鴻先位依系爭規章，請求弱勢家庭協會給付
    65,880元，及自起訴狀繕本送達翌日即110年1月12日（見原
    審卷一第209頁送達回證）起至清償日止，按年息百分之5計
    算之利息部分，洵屬有據，應予准許；洪培絃等4人逾此部
    分之請求，為無理由，應予駁回。原審就上開應准許部分，
    判命弱勢家庭協會如數給付，並分別諭知洪煒鴻得假執行、
    弱勢家庭協會供擔保後免假執行，所持理由雖與本院不同，
    惟結論並無二致，仍應予維持。弱勢家庭協會上訴意旨指摘
    原判決此部分不當，求予廢棄改判，為無理由，應駁回此部
    分之上訴。至於上開不應准許之部分，其中原判決命弱勢家
    庭協會給付超過65,880元本息部分，尚有未合，弱勢家庭協
    會指摘原判決此部分不當，求為廢棄，為有理由，爰由本院
    改判如主文第二項所示。另其他不應准許部分（即洪培絃等
    4人請求弱勢家庭協會再給付洪煒鴻30,000元、洪培絃等4人
    126,000元本息），原判決為洪培絃等4人敗訴之諭知，並駁
    回其此部分假執行之聲請，核無不合，洪培絃等4人上訴意
    旨指摘原判決此部分不當，求予廢棄改判，並無理由，應駁
    回其上訴。洪培絃等4人備位依繼承、民法第185條第1項、
    第184條第1項後段或第2項之規定，訴請江冠南、邱瑋琳應
    連帶給付360,000元，及自110年11月23日起至清償日止，按
    年息百分之5計算之利息，為無理由，應併予駁回。
六、本件事證已臻明確，兩造其餘之攻擊或防禦方法及所用之證
    據，經本院斟酌後，認為均不足以影響本判決之結果，爰不
    逐一論列，併此敘明。
七、據上論結，弱勢家庭協會之上訴為一部有理由，一部無理由
    ，洪培絃等4人之上訴（含備位之訴）為無理由，依民事訴
    訟法第449條第2項、第450條、第79條、第85條第1項前段、
    第463條、第385條第1項前段，判決如主文。
中　　華　　民　　國　　111 　年　　12　　月　　7 　　日
              民事第二庭    審判長法  官  楊國精
　　　　　　　　　　　      　　　法　官  陳得利
　　　　　　　　　　　      　　　法　官  林筱涵
正本係照原本作成。
不得上訴。
                                  書記官  呂安茹
　　　　　　　　　　　　　　　　　　
中　　華　　民　　國　　111 　年　　12　　月　　7 　　日